【裁判字號】    97,訴,1644
【裁判日期】    980519
【裁判案由】    違反銀行法等
【裁判全文】
臺灣彰化地方法院刑事判決            97年度易字第220號
                                    97年度訴字第1644號
公  訴  人  臺灣彰化地方法院檢察署檢察官
被      告  甲○○
                    之15
            黃克明
上二人共同
選任辯護人  張仕融律師
            張崇哲律師
被      告  乙○○
上  一  人
選任辯護人  劉淑華律師
上列被告等因詐欺等案件，經檢察官提起公訴（九十六年度偵字
第四八二八、九三七二號、九十七年度偵字第二０八五號及九十
七年度偵緝字第二二、二三號），本院合併審理，判決如下：
    主    文
甲○○共同違反除法律另有規定者外，非銀行不得辦理國內外匯
兌業務之規定，累犯，處有期徒刑年貳月，如附表一所示之犯
罪所得新臺幣肆萬伍仟貳佰肆拾元，與吳金谷連帶沒收之，如
全部或一部不能沒收時，以其與吳金谷財產連帶抵償之。其餘被
訴詐欺部分無罪。
黃克明、乙○○均無罪。
    犯罪事實
一、甲○○前因背信案件，經臺灣高等法院臺中分院以八十九年
    度上易字第二三一八號判決判處有期徒刑三月確定，於民國
    九十年五月十八日易科罰金執行完畢。
二、甲○○為黃克信之兄，乙○○之前夫（於八十八年十一月四
    日協議離婚），與毛秀美則為朋友關係。甲○○係在中國福
    建省廈門市經營民宿等旅遊業務之台商，並非以經營銀行業
    為職業，明知非銀行不得辦理國內外匯兌業務，竟與中國大
    陸籍友人吳金谷共同基於非法經營辦理國內外匯兌業務之犯
    意聯絡，自九十三年間某日起至九十六年一月十九日止，先
    後利用不知情之黃克信（所涉詐欺案件，業經本院以九十六
    年度易字第一六六三號判決無罪）申設之萬泰商業銀行員林
    分行帳戶（帳號：000000000000號）、毛秀美
    （所涉幫助詐欺案件，業經本院以九十六年度易字第一七五
    三號判決判處有期徒刑八月，減為有期徒刑四月，並經臺灣
    高等法院臺中分院以九十七年度上易字第六八八號判決駁回
    上訴確定）開立之臺灣郵政股份有限公司（原為中華郵政股
    份有限公司）員林中正路郵局帳戶（局號0000000號
    、帳號0000000號），作為匯兌使用，為張光升、程
    國華、王素芬、張明徹、江春耀等人，辦理臺灣地區與中國
    大陸地區之地下匯兌業務。其等經營模式為，由甲○○、吳
    金谷接受台商或不特定客戶之委託兌換新臺幣及人民幣，先
    計算出當天新臺幣與人民幣之兌換匯率後，客戶如欲由臺灣
    地區將新臺幣匯往中國大陸以人民幣方式兌領，則在臺灣地
    區將新臺幣匯入上開黃克信、毛秀美帳戶內，待甲○○以傳
    真或電話通知不知情之黃克信、乙○○確認款項無誤後，甲
    ○○、吳金谷在中國大陸地區交付人民幣或匯入客戶所指定
    之中國大陸地區帳戶；客戶若欲由中國大陸地區將人民幣匯
    往臺灣地區以新臺幣方式兌領，便在中國大陸地區將人民幣
    交付予甲○○、吳金谷或匯入指定之大陸地區帳戶後，由甲
    ○○以傳真或電話指示不知情之黃克信、乙○○，黃克信即
    自伊上開帳戶，將新臺幣款項匯入客戶所指定之臺灣地區受
    款人帳戶內，而乙○○則從毛秀美上開帳戶中提領現金，或
    將新臺幣款項匯至客戶指定之臺灣地區受款人帳戶內，或先
    轉入乙○○之臺灣郵政股份有限公司田中三潭郵局帳戶（局
    號0000000號、帳號0000000號）後，再匯至
    客戶所指定之臺灣地區受款人帳戶內，甲○○、吳金谷從中
    獲取匯兌金額千分之一之差額，以此方式辦理新臺幣與人民
    幣之雙向匯兌業務，總計甲○○、吳金谷所經手交易之匯兌
    金額約新臺幣四千五百二十四萬三千二百五十五元，共獲利
    新臺幣四萬五千二百四十三元。嗣因郵局人員發覺毛秀美上
    開帳戶異常，經警偵辦涉有詐欺嫌疑後，循線獲悉上情。
三、案經臺灣彰化地方法院檢察署檢察官指揮彰化縣警察局偵查
    起訴。
    理    由
壹、有罪部分（被告甲○○違反銀行法部分）：
一、本案此部分引用之供述及非供述證據，經本院依法踐行調查
    證據程序，公訴人及被告甲○○、辯護人均不爭執各該證據
    之證據能力，且亦查無依法應排除其證據能力之情形，是此
    部分所引用證據之證據能力皆無疑義，合先敘明。
二、認定犯罪事實所憑之證據及理由：
(一)上開違反銀行法之犯罪事實，業據被告甲○○於本院準備程
    序及審理時坦承不諱，核與證人張光升、程國華、王素芬、
    張明徹、江春耀於警詢或偵查中所為之證述相符，且有上開
    黃克信、毛秀美、乙○○帳戶之交易明細表、開戶資料、申
    請書、黃克信提出之總帳目表及明細表、傳真單影本、匯款
    回條、匯款申請書、匯款委託書、存款憑條、自動櫃員機交
    易明細表、華南商業銀行大里分行戶名張光升之存摺資料明
    細表、臺灣銀行戶名江春耀之存摺資料明細表等及扣案之黃
    克信萬泰商銀員林分行提款卡在卷可稽。又按銀行法第二十
    九條第一項規定，除法律另有規定外，非銀行不得辦理國內
    外匯兌業務，所謂「匯兌」係指寄款、領款之一種方式，由
    某地付款，而於指定之地點領款而言；銀行法第二十九條之
    匯兌業務，係指行為人不經由現金之輸送，而藉與在他地之
    分支機構或特定人間之資金清算，經常為其客戶辦理異地間
    款項之收付，以清理客戶與第三人間債權債務關係或完成資
    金轉移之行為（最高法院九十二年臺上字第一九三四號判決
    參照）；而所謂「國內外匯兌」係指銀行利用與國內異地或
    國際間同業相互劃撥款項之方式，如電匯、信匯、票匯等，
    以便利顧客國內異地或國際間交付款項之行為，俾代替現金
    輸送，了結國際間財政上、金融上及商務上所發生之債權債
    務，收取匯費，並可得無息資金運用的一種銀行業務而言。
    是凡從事異地間寄款、領款之行為，無論是否賺有匯差，亦
    不論於國內或國外為此行為，均符合銀行法第二十九條第一
    項所為「匯兌業務」之規定；再者，資金款項皆得為匯兌業
    務之客體，本無法定貨幣或外國貨幣等之限制，人民幣於被
    告甲○○本案行為時雖非我中華民國所承認之法定貨幣，但
    卻為中國大陸地區內部所定之具流通性貨幣，則人民幣係屬
    資金、款項，並無疑義，是被告甲○○前揭完成雙向匯兌之
    行為，確屬非銀行不得辦理之匯兌業務，可徵被告甲○○之
    自白與事實相符，足以採信。本案此部分事證明確，被告甲
    ○○上開違反銀行法犯行，至堪認定。
(二)又被告甲○○與吳金谷共同從事地下匯兌業務，係賺取匯兌
    金額千分之一之匯差，惟因被告甲○○非專業從事匯兌而未
    實際計算從事匯兌之獲利一節，業據被告甲○○供明在卷，
    爰依黃克信所提出總帳目表及明細表，暨上開黃克信、毛秀
    美帳戶之交易明細表，以其等所賺取價差之千分之一做為計
    算其等獲利之基準，即新臺幣00000000元０．０
    ０１＝４５２４３元（元以下四捨五入），則被告甲○○與
    吳金谷因共同經營非法匯兌之犯罪所得為新臺幣四萬五千二
    百四十三元。
三、論罪科刑：
(一)核被告甲○○所為，係違反銀行法第二十九條第一項之非銀
    行不得辦理國內外匯兌業務罪，應依同法第一百二十五條第
    一項前段之規定論處。
(二)被告甲○○與吳金谷就上開犯行間，有犯意聯絡及行為分擔
    ，均為共同正犯。
(三)按刑事法若干犯罪行為態樣，本質上原具有反覆、延續實行
    之特徵，立法時既予特別歸類，定為犯罪構成要件之行為要
    素，則行為人基於概括之犯意，在密切接近之一定時、地持
    續實行之複次行為，倘依社會通念，於客觀上認為符合一個
    反覆、延續性之行為觀念者，於刑法評價上，即應僅成立一
    罪。學理上所稱「集合犯」之職業性、營業性或收集性等具
    有重複特質之犯罪均屬之；再銀行法第二十九條所謂之業務
    ，係指反覆同種類行為為目的之社會活動而言，同一人在同
    一處所，違反銀行法規定而經營銀行業務，應不得再以連續
    犯論處（最高法院九十五年度臺上字第一０七九號、九十三
    年度臺上字第二五八八號判決意旨參照），被告甲○○自九
    十三年間某日起迄九十六年一月十九日止，先後多次非銀行
    而辦理國內外匯兌業務之行為，依社會客觀通念，符合一個
    反覆、延續性之行為觀念，屬集合犯之實質上一罪關係。又
    公訴意旨未就被告甲○○九十三年間之犯行提起公訴，然被
    告甲○○此部分犯行與上揭起訴論罪部分而集合犯之實質上
    一罪關係，為起訴力所及，本院自得併予審理。
(四)又被告行為後，須法律有變更，才有新舊法之比較，本案被
    告甲○○違反銀行法之犯行，既賡續犯至九十五年七月一日
    刑法修正公布生效施行後之九十六年一月十九日為止，屬跨
    連新舊刑法之一個集合行為，其行為終了在新刑法施行後，
    應逕行適用修正後刑法之相關規定，即不生新舊法比較及從
    輕原則適用之問題，併此敘明。
(五)另查受有期徒刑之執行完畢，再犯有期徒刑以上之裁判上一
    罪，適用於累犯時，若最初犯罪行為或犯罪行為終了時，在
    另一犯罪之有期徒刑執行完畢後五年以內，均仍成立累犯。
    被告甲○○前因背信案件，經臺灣高等法院臺中分院以八十
    九年度上易字第二三一八號判決判處有期徒刑三月確定，於
    九十年五月十八日易科罰金執行完畢等情，有臺灣高等法院
    被告前案紀錄表、臺灣彰化地方法院檢察署刑案資料查註紀
    錄表各一份在卷足稽，則被告甲○○所為違反銀行法之集合
    犯行，同屬實質上一罪，其一部行為係在上述背信案件所處
    有期徒刑執行完畢後，五年以內故意再犯本案有期徒刑以上
    之罪，為累犯，應依刑法第四十七條第一項規定，加重其刑
    。
(六)茲審酌被告甲○○在中國大陸經商，從事經濟活動，確有匯
    兌之需求，然因政治因素造成匯兌之不便，進而從事地下匯
    兌以賺取匯差之犯罪動機、目的、手段、經營之規模、對金
    融體系所生之危害及犯後坦承犯行等一切情狀，量處如主文
    所示之刑。
(七)另被告甲○○與吳金谷本案共同經營非法匯兌之犯罪所得，
    如前所述，係以新臺幣四千五百二十四萬三千二百五十五元
    之千分之一做為計算其等獲利之基準，四捨五入元以下單位
    ，為新臺幣四萬五千二百四十三元，應依銀行法第一百三十
    六條之一規定，與吳金谷連帶沒收之，如全部或一部不能沒
    收時，以其等財產連帶抵償之。
(八)扣案之黃克信萬泰商銀員林分行提款卡及未扣案之黃克信萬
    泰商銀員林分行存摺、毛秀美員林中正路郵局提款卡、存摺
    ，雖係供本案犯罪之工具，然因均非被告甲○○、共犯吳金
    谷所有，爰皆不予宣告沒收。
貳、無罪部分（被告甲○○、黃克明、乙○○被訴詐欺取財，暨
    被告乙○○違反銀行法部分）：
一、公訴意旨又認：
(一)被告甲○○與其弟黃克信及其他真實姓名年籍不詳之人，共
    同基於意圖為自己不法所有之犯意聯絡，組成詐騙集團，由
    黃克信提供伊上開萬泰商銀員林分行帳戶，俟該詐騙集團某
    成員對如附表二所示之被害人，以如附表二所示方法進行詐
    騙行為，致使該等被害人均陷於錯誤，分別依指示於附表二
    所示時間，匯款如附表二所示金額至上開黃克信帳戶內；迨
    黃克信帳戶於九十五年間因遭查獲凍結後，被告甲○○另自
    九十五年九月間起，與其兄黃克明、前妻乙○○及其他真實
    姓名年籍不詳之人，出於意圖為自己不法所有之犯意聯絡，
    共組詐欺集團，先由被告黃克明於九十五年九月中旬在毛秀
    美位於彰化縣員林鎮○○路○段一四八巷九號住處，取得毛
    秀美上開員林中正路郵局帳戶之存摺、印鑑、提款卡、密碼
    後，交付予被告乙○○，供在大陸之被告甲○○使用，嗣該
    詐騙集團某成員對如附表三所示之被害人，以如附表三所示
    方法進行詐騙行為，致使該等被害人皆陷於錯誤，分別依指
    示於附表三所示時間，匯款如附表三所示金額至上開毛秀美
    帳戶內，被告乙○○即接受被告甲○○以電話或傳真指示，
    進行提款轉帳之車手工作。因認被告甲○○、黃克明、乙○
    ○，均涉犯刑法第三百三十九條第一項之詐欺取財罪嫌。
(二)被告乙○○明知除法律另有規定者外，非銀行不得經營辦理
    國內外匯兌業務，竟仍自九十五年九月間起，加入被告甲○
    ○與吳金谷，共同基於從事地下匯兌之犯意聯絡，從事兩岸
    人民幣與新臺幣之地下匯兌業務，其運作方式為：由被告甲
    ○○、吳金谷接受台商或不特定客戶之委託，兌換新臺幣及
    人民幣，先計算出當天新臺幣與人民幣之兌換匯率後，客戶
    如欲由臺灣地區將新臺幣匯往中國大陸以人民幣方式兌領，
    則在臺灣地區將新臺幣匯入上開毛秀美帳戶內，待被告甲○
    ○以傳真或電話通知被告乙○○確認款項無誤後，被告甲○
    ○、吳金谷在中國大陸地區交付人民幣或匯入客戶所指定之
    中國大陸地區帳戶；客戶若欲由中國大陸地區將人民幣匯往
    臺灣地區以新臺幣方式兌領，便在中國大陸地區將人民幣交
    付予被告甲○○、吳金谷或匯入指定之大陸地區帳戶後，由
    被告甲○○以傳真或電話指示被告乙○○，被告乙○○即自
    毛秀美上開帳戶中，將新臺幣款項以匯兌或轉帳方式，匯入
    客戶指定之臺灣地區受款人帳戶內，或先從毛秀美帳戶內領
    出數額，並存入被告乙○○之田中三潭郵局帳戶後，再匯至
    客戶所指定之臺灣地區受款人帳戶內，被告甲○○、吳金谷
    從中獲取匯兌金額千分之一之差額，以此方式辦理新臺幣與
    人民幣之雙向匯兌業務。因認被告乙○○亦違反銀行法第一
    百二十五條第一項前段、第二十九條第一項之非法辦理國內
    外匯兌業務罪。
二、按犯罪事實應依證據認定之，無證據不得認定犯罪事實。又
    不能證明被告犯罪或其行為不罰者，應諭知無罪之判決，刑
    事訴訟法第一百五十四條第二項、第三百零一條第一項前段
    分別定有明文。次按所謂認定犯罪事實之證據，係指足以認
    定被告確有犯罪行為之積極證據而言，該項證據自須適合於
    被告犯罪事實之認定，始得採為斷罪之資料。事實之認定，
    應憑證據，如未能發現相當證據，或證據不足以證明，自不
    能以推測或擬制之方法，為裁判基礎。且認定犯罪事實所憑
    之證據，雖不以直接證據為限，間接證據亦包括在內，然而
    無論直接證據或間接證據，其為訴訟上之證明，須於通常一
    般之人均不致有所懷疑，而得確信其為真實之程度者，始得
    據為有罪之認定，倘其證明尚未達到此一程度，而有合理之
    懷疑存在而無從使事實審法院得有罪之確信時，即應由法院
    為諭知被告無罪之判決。
三、公訴人認被告甲○○、黃克明、乙○○共同涉犯刑法第三百
    三十九條第一項之詐欺取財罪嫌；認被告乙○○另涉犯銀行
    法第一百二十五條第一項前段之非法經營銀行業務罪嫌，無
    非係以證人即附表二、三所示被害人之指述、證人張光升、
    程國華、王素芬、張明徹於警詢或偵查中之證述、另案被告
    黃克信及毛秀美之供述、黃克信帳戶之申請書及交易明細、
    毛秀美帳戶之開戶基本資料及客戶歷史交易清單、乙○○帳
    戶之客戶歷史交易清單、被害人之郵政國內匯款執據、匯款
    申請書、存根聯、郵政國內匯款單、匯款回條、匯款申請書
    、匯款委託書、存款憑條、自動櫃員機交易明細表、存摺資
    料明細表、匯款傳真單影本、扣案之黃克信金融卡等等為其
    主要論據。
四、訊據被告甲○○、黃克明、乙○○均堅詞否認有何詐欺取財
    之犯行，被告乙○○另堅決否認有違反銀行法之行為，被告
    甲○○辯稱：其只有利用黃克信、毛秀美帳戶進行兩岸地下
    通匯而已，沒有供作詐騙被害人之用，是因其將該二帳戶借
    予吳金谷使用，才會遭詐欺集團入侵，其對於詐欺取財一事
    ，並不知情，亦未參與，如果其要詐騙被害人，不可能使用
    自己親友的帳戶作為人頭帳戶，以利警方追查等語；被告黃
    克明則辯以：伊僅是受甲○○之託，出面向毛秀美拿取帳戶
    ，再交給乙○○使用而已，並未參與，亦不知悉詐欺情事等
    詞；被告乙○○抗辯稱：當初甲○○、黃克明說甲○○在大
    陸作民宿、旅遊、房屋仲介、股票買賣等正常生意，找不到
    信任的人幫忙，一直拜託渠在臺灣幫忙提、匯款，渠才幫甲
    ○○提領毛秀美帳戶內現金，匯入甲○○指定之帳戶內，或
    先存入渠田中三潭郵局帳戶後，再匯至甲○○指定之帳戶中
    ，渠只是單純依甲○○之指示進出款項，對於秀美帳戶涉及
    詐欺及兩岸地下通匯，渠均不知情，且未收取費用亦未取得
    好處，渠與詐欺集團無關，也非故意為新臺幣與人民幣之匯
    兌等言。
五、經查：
(一)證據能力：
  1.按被告以外之人於審判外之言詞或書面陳述，除法律有規定
    者外，不得作為證據，刑事訴訟法第一百五十九條第一項定
    有明文。被告甲○○於九十七年一月二十九日警詢時關於被
    告乙○○之證述，屬被告乙○○以外之人於審判外向司法警
    察所為之言詞供述，經被告乙○○之辯護人主張不得作為證
    據，且核無得例外有證據能力之情形，依刑事訴訟法第一百
    五十九條第一項規定，被告甲○○於九十七年一月二十九日
    警詢時之證述對被告乙○○而言，並無證據能力。
  2.刑事案件報告書之記載，乃制作人聽聞自他人之傳聞證據，
    亦即係制作人於審判外以書面代替到庭陳述，並不能經由交
    互詰問之調查程序擔保其真實性，故應無證據能力。
  3.另本案其他卷證所涵括之供述證據及非供述證據，經本院依
    法踐行調查證據程序，公訴人、被告甲○○、黃克明、乙○
    ○及辯護人，均不爭執各該證據之證據能力，且亦查無依法
    應排除其證據能力之情形，是後述所引用證據之證據能力皆
    無疑義，合先敘明。
(二)起訴書認被告甲○○、黃克明、乙○○涉犯詐欺取財部分：
  1.如附表二所示被害人確曾匯款至上開黃克信帳戶內，如附表
    三所載被害人則匯入上開毛秀美帳戶之事實，除經被告甲○
    ○、黃克明、乙○○於本院準備程序及審理時均認承無訛外
    ，並據被害人於警詢證述屬實，復經另案被告黃克信及毛秀
    美供述在卷，且有上開黃克信、毛秀美帳戶之交易明細表、
    開戶資料、申請書、被害人之郵政國內匯款執據、匯款申請
    書、存根聯、郵政國內匯款單、匯款回條、匯款申請書、匯
    款委託書、存款憑條、自動櫃員機交易明細表、存摺資料明
    細表附卷足參，固堪認定。然被告甲○○、黃克明、乙○○
    是否應同負詐欺罪責，端視被告三人與該詐欺集團間有無詐
    欺取財之犯意聯絡及行為分擔而定。
  2.觀諸上開黃克信帳戶自九十三年三月一日起至九十五年三月
    七日止之交易紀錄達五百筆以上，而毛秀美帳戶從九十五年
    九月間交付予被告黃克明起迄九十六年一月十九日列為警示
    帳戶止之交易紀錄亦有一百筆以上，此有卷附上開二帳戶之
    交易往來明細可按，則黃克信帳戶中除附表二所示二位被害
    人所為匯入之交易往來，毛秀美帳戶內除附表三所載八位被
    害人匯款之交易往來，有遭詐欺集團涉入之情形外，其餘絕
    大部分均屬非詐欺集團所為之往來交易。
  3.被告甲○○確實與吳金谷共用上開黃克信、毛秀美帳戶，以
    進行新臺幣與人民幣之雙向匯兌業務等情，業經認定如上述
    犯罪事實欄所載。而從事兩岸地下通匯之交易，如遭詐欺集
    團利用作為匯款之工具，是否係從事兩岸通匯業者明知並有
    意使其發生或預見其發生而不違其本意？不能一概而論，尚
    須視個案之具體情形而定。本案被告甲○○以黃克信、毛秀
    美帳戶供辦理臺灣地區與中國大陸地區之地下匯兌業務，絕
    大部分之交易係屬於與詐欺集團無涉之交易，已如前述，若
    因偶發間雜詐欺集團所涉案之匯款往來，將因此使被告甲○
    ○無法以該二帳戶供從事其他大部分之兩岸通匯事務，對其
    影響非可謂不大。而以目前實務情形觀之，一般銀行所經辦
    往來之匯款交易，亦必間雜部分詐欺集團涉入之匯款，且銀
    行也明知其所經辦之匯款交易，目前仍未能禁絕詐欺集團涉
    入，然在證據價值判斷上，殆無人認為銀行從事匯款業務，
    係具有詐欺取財之故意行為。而在違法從事兩岸通匯之情形
    ，從事相關通匯業者，所違反者係禁止兩岸間通匯之金融管
    制措施，相關通匯業者實係從事「地下銀行」之角色，至於
    居間作為匯款平台之情形，與合法銀行所擔當之地位，有相
    當之處，既然合法銀行經辦間雜詐欺集團涉入之匯款事務，
    難以認為有詐欺取財之故意，則兩岸通匯業者，於認定其涉
    犯銀行法第一百二十五條第一項前段、第二十九條之非法辦
    理國內外匯兌罪名之餘，亦不應再論以詐欺取財罪，較合事
    理。因此，不能僅以被告甲○○曾稱：其有跟乙○○說詐欺
    集團無孔不入，不小心一點會鑽進來毛秀美的帳戶，因其怕
    帳戶被凍結無法領錢，所以叫乙○○把錢領出來，不要在戶
    頭內留太多錢等語，即認被告對於詐欺集團利用上開二帳戶
    作為詐欺取財之匯款工具，具有不確定之故意。
  4.又徵之上開毛秀美、乙○○帳戶交易往來明細，可知被告乙
    ○○自毛秀美帳戶提領現金後，其中部分乃先轉入乙○○所
    有之田中三潭郵局帳戶內，嗣再匯至他人帳戶。惟衡諸常情
    ，詐欺集團為躲避檢警追緝，斷不可能使用自己或親友之帳
    戶，亦無將詐得款項自人頭帳戶領出後，再存入自己帳戶之
    理。析言之，被告乙○○上開所為，顯與現今常見之詐欺集
    團車手，為免自身遭查獲，均係利用他人之金融帳戶，提領
    詐騙所得款項之常態，明顯不同。是以，倘被告甲○○、黃
    克明、乙○○確屬詐欺集團之成員，則其等應無可能愚至利
    用其等自身或親友之帳戶，參與共犯詐欺取財罪，致為警追
    查到案。況被告乙○○於九十六年一月十九日接獲郵局人員
    電話，得知毛秀美帳戶有異常情形時，旋主動將毛秀美帳戶
    存摺、提款卡等物交予霧峰分局員警請求調查，之後始由被
    告黃克明領回一情，除迭據被告乙○○陳明在卷外，並經被
    告黃克明於本院審理時以證人身份證實在卷。足見上開其等
    使用中之帳戶，應非係故意提供予詐欺集團利用甚明，是尚
    難認被告甲○○、黃克明、乙○○與該詐欺集團所從事之詐
    欺取財行為有何關聯。
  5.按以情況證據（即間接證據）斷罪時，尤須基於該證據在直
    接關係上所可證明之他項情況事實，本乎推理作用足以確證
    被告有罪，方為合法，不得徒憑主觀上之推想，將一般經驗
    上有利被告之其他合理情況逕予排除。本案公訴人以被告黃
    克明受被告甲○○之託，出面向毛秀美借用、收取帳戶，並
    將該帳戶存摺、提款卡、密碼等物交予被告乙○○，即認定
    被告甲○○、黃克明、乙○○涉犯詐欺取財罪之犯行。然出
    面蒐集、使用他人帳戶，或再轉交供他人使用，而遭詐欺集
    團利用為匯款工具，因而被認為具有詐欺取財之故意者，多
    係因衡情目前一般人至金融機構如銀行、郵局等開設帳戶使
    用，係極為方便容易且迅速之事，苟有使用金融存款帳戶之
    正當用途，自以使用本人申請之帳戶，最為便利安全，且若
    非意圖以他人帳戶從事不法用途，並藉以逃避查緝，自無蒐
    集、使用他人帳戶之理。是依一般人通常之知識、經驗，均
    應知蒐集、使用他人帳戶或將之提供予無信賴關係之他人利
    用，易致他人藉該帳戶取得不法犯罪所得，且欲以之隱匿帳
    戶內資金之實際取得人之身分，故蒐集、使用他人帳戶或提
    供帳戶者對此自難諉為不知等理由，為論斷依據。然本案被
    告甲○○係借用其弟黃克信、友人毛秀美之帳戶使用，其等
    間並非無信賴關係之人，而從事兩岸通匯者所欲規避者係禁
    止兩岸通匯之金融管制措施，並非隱匿帳戶內資金之實際取
    得人之身分，以取得被害人所匯之款項，是不能以其他蒐集
    、提供帳戶予無信賴關係之他人使用，並遭詐欺集團利用之
    事例，比附援引於本案，作為認定被告甲○○、黃克明、乙
    ○○有詐欺取財故意之論據。
  6.兼以遍觀本案全部卷證資料，並無足資證明被告甲○○、黃
    克明、乙○○為該詐欺集團成員，而有何詐欺之犯意聯絡及
    行為分擔之積極證據，堪認被告甲○○、黃克明、乙○○上
    開辯解，尚非虛構之詞，應值採信。
  7.綜上所述，公訴人所舉之證據，不足積極證明被告甲○○、
    黃克明、乙○○有詐欺取財之故意，而本院對於卷內訴訟資
    料，復已逐一剖析，參互審酌，仍無從獲得有罪之心證，尚
    難僅依前揭公訴人所舉證據，而遽入人於罪。復按本院前開
    之認定，乃依憑本案卷證資料所得之心證，本諸刑事訴訟法
    第一百五十五條第一項前段之精神，尚不受另案判決（即毛
    秀美幫助詐欺案件）之拘束，附此敘明。此外，復查無其他
    積極確切證據，足資證明被告甲○○、黃克明、乙○○確有
    詐欺取財之犯行，揆諸首開說明，因認被告甲○○、黃克明
    、乙○○此部分被訴犯罪不能證明，自應均為無罪之諭知。
(二)公訴人認被告乙○○違反銀行法部分：
  1.被告乙○○雖坦承渠依被告甲○○之傳真或電話指示，將上
    開毛秀美帳戶內之款項匯入指定之帳戶，或先轉入渠所有之
    田中三潭郵局帳戶後，再匯至指定帳戶內等情，且有上開毛
    秀美、乙○○帳戶之交易明細表、開戶資料、傳真單影本、
    匯款回條、匯款申請書、匯款委託書、存款憑條等在卷得憑
    。惟被告乙○○應否與被告甲○○、吳金谷同負違反銀行法
    罪責，即須審究被告乙○○與被告甲○○間有無共同進行兩
    岸地下通匯之犯意聯絡。
  2.稽諸證人即被告甲○○於本院審理時，以證人身分具結證稱
    ：本來其是找弟弟黃克信幫忙作匯兌，後來黃克信的帳戶在
    九十五年三、四月遭詐欺集團鑽進來而被凍結，因為其比較
    信任前妻乙○○，所以九十五年七、八月以後打了幾次電話
    給乙○○，說在外面做土地買賣、民宿、旅遊的生意很忙，
    請乙○○幫忙將其做生意的錢提領、轉帳或匯款，一開始乙
    ○○沒有馬上同意，黃克明也去跟乙○○拜託，乙○○才同
    意，其沒有支付乙○○薪水、好處或任何對價，是純粹請她
    幫忙；因為吳金谷不認識乙○○，所以吳金谷要提領或匯款
    多少錢，會先傳真給其，其再傳真或打電話給乙○○，叫乙
    ○○把錢匯到傳真單的戶頭，傳真單上並無記載新臺幣、人
    民幣的匯兌方式，其也未告訴乙○○其跟吳金谷在作地下匯
    兌工作，只有說吳金谷是其的客戶，叫乙○○直接匯款，其
    不曾告訴乙○○關於毛秀美帳戶內的錢是如何來的，也未叫
    乙○○幫忙記帳、打電話聯絡客戶等語明確（見本院卷九十
    八年五月五日審判筆錄第五至八頁），另證人即被告黃克明
    亦證述：伊有向毛秀美拿存摺、提款卡、印章，因為甲○○
    在大陸做生意很多年，用伊、伊媽媽及弟弟的戶頭，而伊本
    身有卡債不敢用伊的帳戶，所以去向毛秀美借，本來匯款的
    事情是要伊辦的，但伊不會辦，而錢的事又需要信任的人，
    因此甲○○才會去拜託乙○○幫忙，叫伊拿毛秀美的帳戶去
    給乙○○，當時伊告訴乙○○說甲○○在大陸做生意，可能
    作民宿，要用到銀行存摺，叫乙○○幫甲○○辦一下，沒有
    支付薪水給乙○○，也無對價關係，伊只知道毛秀美帳戶內
    是做生意的錢，不知道有無作別的用途，也不知道這個事情
    涉及違法，乙○○有問為什麼要用毛秀美的帳戶作為生意帳
    戶使用，伊說因伊的帳戶被凍結，毛秀美跟伊是好朋友等詞
    甚詳（見本院卷九十八年五月五日審判筆錄第十八至二十二
    頁），核與被告乙○○辯解之內容相符，堪認屬實。是依甲
    ○○、黃克明上開所證，均未見被告乙○○與被告甲○○間
    ，就私下為國內、外匯兌業務一事，有何犯意之聯絡。
  3.被告乙○○歷次偵、審均僅供稱：渠係奉甲○○之指示，自
    毛秀美帳戶內提領款項再另行轉帳入其他帳戶等節，核無渠
    自己從事「匯兌業務」之相關自白，且觀之卷附甲○○指示
    乙○○匯款之傳真單內容，亦確實只載寫客戶、廠商名稱、
    帳號及金額，並無何新臺幣、人民幣相關匯率之記載，復與
    甲○○、黃克明前揭證言相互對照，益見被告乙○○認為毛
    秀美帳戶內之款項，為被告甲○○在中國大陸經商之資金、
    所得，被告乙○○係基於前配偶關係所產生之信任、親情關
    係，而按指示匯款，則被告乙○○受被告甲○○之託領款、
    轉匯之際，主觀上是否已預見被告甲○○有辦理新臺幣與人
    民幣之雙向匯兌業務，實非無疑。再者，被告乙○○與被告
    甲○○間既曾有夫妻之特別情誼關係，因而信賴被告甲○○
    所言幫忙處理帳戶內款項，主觀上相信被告甲○○不會作非
    法使用，因而不具違法認識，亦符常情，職是，本案尚難遽
    認被告乙○○為本案行為時，心中有何經營兩岸匯兌業務之
    明知故意或不確定故意可言。
  4.基上，皆無從證明被告乙○○將毛秀美帳戶內金錢轉入其他
    帳戶之行為，與被告甲○○有共同從事匯兌業務之犯意聯絡
    ，是被告乙○○領款、轉匯部分固足認定，惟難認渠有辦理
    地下匯兌業務之犯意，從而，檢察官關於被告乙○○此部分
    犯罪事實之證明尚有未足，仍有合理之懷疑存在，既不足使
    本院達可確信之程度，自當為被告乙○○有利之認定。此外
    ，復查無其他積極證據足資證明被告乙○○確有檢察官所指
    之違反銀行法犯行，既屬不能證明，依法自應為被告乙○○
    無罪之諭知。
據上論斷，應依刑事訴訟法第二百九十九條第一項前段、第三百
零一條第一項，銀行法第一百二十五條第一項、第一百三十六條
之一，刑法第十一條、第二十八條、第四十七條第一項，判決如
主文。
本案經檢察官賴志盛到庭執行職務。
中    華    民    國    98    年    5     月    19    日
                  刑事第五庭    審判長法  官  周淡怡
                                      法  官  羅秀緞
                                      法  官  周莉菁
以上正本證明與原本無異。
如不服本判決應於收受判決後10日內向本院提出上訴書狀，並應
敘述具體理由；其未敘述上訴理由者，應於上訴期間屆滿後20日
內向本院補提理由書 (均須按他造當事人之人數附繕本)「切勿
逕送上級法院」。
告訴人或被害人對於判決如有不服具備理由請求檢察官上訴者，
其上訴期間之計算係以檢察官收受判決正本之日期為準。
中    華    民    國    98    年    5     月    19    日
                                      書記官  卓俊杰
【附表一】：（時間：民國，單位：新臺幣，下同）
未扣案共同經營非法匯兌之犯罪所得新臺幣四萬五千二百四十三
元。
【附表二】：
1.於九十四年六月七日，以電話對被害人柯滿珍佯稱中獎，惟須
  先繳交手續費並加入會員，致被害人柯滿珍陷於錯誤，於九十
  五年二月二十七日依指示匯款十二萬五千元至黃克信上開帳戶
  ，嗣柯滿珍察覺有異，始知受騙。
2.於九十五年二月二十五日，打電話向被害人魏惠娥偽稱中獎，
  然須先加入會員，致被害人魏惠娥陷於錯誤，分別於九十五年
  三月三日、同年月六日依指示匯出多筆款項共三十七萬元至黃
  克信上開帳戶，嗣魏惠娥察覺有異，始知受騙。
【附表三】：
1.於九十五年十月間某日，自稱「周寶宜」者以電話對被害人張
  紅英佯稱中獎一百二十萬元，惟須先繳納稅金、律師費等，始
  得領取，致被害人張紅英陷於錯誤，陸續依指示匯出多筆款項
  ，其中先於九十六年一月十六日十二時二十五分許，匯款六萬
  八千元至毛秀美上開帳戶，再於同日十五時四十一分許，匯款
  五萬元至上開毛秀美帳戶，嗣張紅英察覺有異，始知受騙。
2.於九十五年十月間，撥打電話予被害人江宗龍，自稱係香港六
  合彩負責開牌之人，以報明牌方式開始與被害人江宗龍聯絡，
  初提供號碼與被害人江宗龍簽注六合彩，後要求被害人江宗龍
  加入香港總彩局之會員，偽稱以會員費、保證金、律師費、公
  關費、開牌費、理事會費等名義，致被害人江宗龍陷於錯誤，
  依對方要求匯出多筆款項，其中按指示陸續於九十六年一月十
  一日匯款五十萬元、同年月十二日匯款三十萬元、同年月十八
  日匯款七萬五千元、同年月十九日匯款十萬元及十二萬五千元
  ，共一百十萬元至上開毛秀美帳戶，迨被害人江宗龍察覺有異
  ，始知受騙。
3.於九十五年十一月二十四日，自稱「張大哥」以電話向被害人
  鄭昇宏假稱中獎，要求被害人鄭昇宏匯款至指定帳戶，致被害
  人鄭昇宏陷於錯誤，於九十五年十一月二十八日匯款八萬元至
  上開毛秀美帳戶，俟被害人鄭昇宏察覺有異，始知受騙。
4.於九十五年十二月間某日，自稱「莊經理」以電話對被害人方
  村田虛稱簽中六合彩港幣六百萬元，然須先繳納稅金及手續費
  等始得領取，致被害人方村田陷於錯誤，於九十五年十二月二
  十一日、同年月二十七日及九十六年一月四日、同年月九日陸
  續依指示匯款五萬元、十萬元、十萬元、五萬元，共三十萬元
  至上開毛秀美帳戶，嗣被害人方村田察覺有異，始知受騙。
5.於九十五年十二月中旬，在網際網路上分別自稱「陳亮」、「
  郭俊毅」、「李傑」，向被害人馮翠雯（客戶歷史交易清單誤
  載為溫翠夏）佯稱可代簽香港六合彩，致被害人馮翠雯陷於錯
  誤，依對方要求匯出多筆手續費，其中於九十六年一月十九日
  匯款十八萬元至上開毛秀美帳戶，迨被害人馮翠雯察覺有異，
  始知受騙。
6.於九十五年十二月底，自稱香港某科技公司員工「朱經理」，
  以電話向被害人張錦泉偽稱抽中該公司二獎，獎金一百萬元，
  惟須先繳納手續費等始得領取，致被害人張錦泉陷於錯誤，於
  九十六年一月十六日匯款四萬八千元至上開毛秀美帳戶，俟被
  害人張錦泉察覺有異，始知受騙。
7.於九十六年一月十九日九時三十分許，以電話向被害人陳能陣
  假稱販售六合彩明牌，然須先匯款，始能告知明牌號碼，致被
  害人陳能陣陷於錯誤，於同日匯款七萬元至上開毛秀美帳戶，
  嗣被害人陳能陣察覺有異，始知受騙。
8.於九十六年一月十九日十一時許，以電話告知被害人范姜群治
  有提供香港六合彩號碼，並虛稱如被害人范姜群治未簽中，將
  賠償被害人范姜群治之損失，要求被害人范姜群治將稅金匯至
  指定之帳戶內，即會將被害人范姜群治損失之金額，轉匯給被
  害人范姜群治，致被害人范姜群治陷於錯誤，於當日十三時四
  十九分許，匯款五萬元至上開毛秀美帳戶，迨被害人范姜群治
  察覺有異，始知受騙。
附錄論罪科刑法條
銀行法第125條：
違反第29條第1項規定者，處3年以上10年以下有期徒刑，得併科
新臺幣1千萬元以上2億元以下罰金。其犯罪所得達新臺幣1億元
以上者，處7年以上有期徒刑，得併科新臺幣2500萬元以上5億元
以下罰金。
經營銀行間資金移轉帳務清算之金融資訊服務事業，未經主管機
關許可，而擅自營業者，依前項規定處罰。
法人犯前二項之罪者，處罰其行為負責人。


司法院資訊處製作；財團法人民間司法改革基金會備份。
